臺灣臺中地方法院民事判決　96年度重訴字第156號
原　　　告　甲○○
訴訟代理人　徐文宗　律師
複　代理人　林雅儒　律師
被　　　告　庚○○
　　　　　　丁○
　　　　　　己○○
　　　　　　戊○○
　　　　　　辛○
共　　　同
訴訟代理人　林豐順　律師
上列當事人間請求返還價金等事件，本院於民國96年11月7 日言
詞辯論終結，判決如下：
    主      文
原告之訴及假執行之聲請均駁回。
訴訟費用由原告負擔。
    事實及理由
一、本件原告起訴主張：緣原告於民國（下同）83年2月25 日向
    訴外人劉阿泉（即被告5 人之被繼承人）購買坐落於台中市
    北屯區○○段580-3地號土地（地目林、面積0.5451 公頃，
    重測後為同區○○段833 地號）（下稱系爭土地），約定價
    金為新台幣（下同）16,489,275元，雙方訂有不動產買賣契
    約書（即原證一）（註：被告庚○○代理訴外人劉阿泉），
    原告已依約交付全部價金，而依上開契約書第13條之約定「
    本件土地所經乙方（註：即指劉阿泉）所有私有農地乙方同
    意無償無條件提供甲方（註：指原告）拓寬至六米以上寬度
    道路通行使用，並竹坑巷路旁乙方亦無償供停車使用。」，
    然訴外人劉阿泉並未依上開規定，提供土地予原告為道路通
    行及停車之使用。嗣訴外人劉阿泉死亡（84年4月4日），上
    開契約義務依法自應由其繼承人即被告5 人承受，原告乃分
    別於94年11月15日、95年4月19日發函催告被告5人，請其等
    履行上開義務，然被告等迄今尚未依約履行，致系爭土地無
    法對外為有效之聯絡，造成原告之損害甚鉅。原告迫不得已
    ，乃於96年3月28 日發存證信函解除系爭不動產買賣契約。
    按依上開契約書第11條約定，於出賣人不履行買賣契約時，
    買受人即原告得解除契約，並得請求出賣人加倍返還其受領
    之定金及價金，以為違約賠償。本件原告既已解除系爭土地
    買賣契約，且前已交付16,489,275元之價金，是原告自得請
    求被告5人給付上開2倍數額價金以為違約金賠償，爰依系爭
    買賣契約書第11條，提起本件訴訟。訴之聲明：(1)被告應連
    帶給付原告32,978,550元，及自起訴狀繕本送達被告之翌日
    起至清償日止，按年息5%計算之利息。(2)願供擔保，請准為
    假執行之宣告。
二、被告5人則以，系爭買賣契約書第13 條係約定「本件土地所
    經乙方（註：即指劉阿泉）所有私有農路，乙方同意無償無
    條件提供甲方（註：指原告）拓寬至六米以上寬度道路通行
    使用（如附圖），並竹坑巷路旁乙方亦無償供停車使用（即
    路口約拾坪土地可搭建車庫）。」。是被告庚○○曾於94年
    11月28日函覆原告「願依契約書圖示，提供本人所有私有農
    地供原告開闢六米寬道路通行，至於非本人之土地，請台端
    自行洽該土地所有權人同意，被告無權處理。至開闢道路之
    許可，請逕向台中市政府申請。」。此即，原訴外人劉阿泉
    所有之土地，答應供原告使用之土地，已由被告庚○○繼承
    ，然系爭土地至被告庚○○繼承之土地間，尚有一段約40米
    長之同段577-53地號土地（重測後同區○○段第38地號），
    並非訴外人劉阿泉所有，被告等人並無提供之義務。另就提
    供10坪土地供建停車場使用，被告亦表示同意，惟原告係要
    求被告庚○○供其搭建二層樓房，一樓停車，二樓做泡茶間
    ，此與契約約定不符，故被告對此未便同意。綜上，被告並
    無違反系爭土地買賣契約第13條之約定，原告之要求與上開
    約定不符，其指被告違約，並進而依系爭買賣契約第11條為
    本件之請求，要無理由等語，資以抗辯。答辯聲明：原告
    之訴駁回。如受不利之判決，願供擔保請准免為假執行之
    宣告。
三、查被告5 人為訴外人劉阿泉之繼承人，訴外人劉阿泉前於83
    年2月25 日出賣系爭土地予原告，並訂有原證一所示之不動
    產買賣契約書，嗣原告已依約交付價金16,489,275元完畢等
    情，已據兩造所不爭執，並有卷附之系爭土地買賣契約書可
    稽，自堪可信為真實。是被告5 人自有履行系爭土地買賣契
    約之義務甚明（民法第1148條參照）。原告既以被告違反系
    爭買賣契約第13條為本件之主張，則首應先予審究者，厥為
    依系爭買賣契約第13條約定，被告所應負之義務，內容為何
    ？就此有關該條約定農路拓寬部分，本件原告係主張，契約
    雙方就系爭契約書第13條約定之內容，另有附1 紙地籍圖謄
    本，標示系爭農路之位置，其上並記載「私有農路乙方（即
    劉阿泉）同意無償無條件供拓寬6 米以上道路。」等語。是
    以，系爭契約書第13條所指之農路，即非僅以限於出賣人即
    訴外人劉阿泉人所有為限。被告則主張，系爭買賣契約書第
    13條，既已載明「所經乙方私有農路」，則僅限於出賣人即
    訴外人劉阿泉人所有為限，被告始有提供之義務，而非系爭
    農路經過之土地，被告均應提供。是以，本件首應確認者為
    系爭農路經過何筆土地，該土地係屬是否全屬訴外人劉阿泉
    所有？若非劉阿泉所有者，則被告是否有提供之義務？
四、經查，聯結系爭土地之系爭農路，係坐落於台中市○○區○
    ○段577-53地號土地（重測後為同區○○段38地號）（註：
    較靠近系爭土地之農路，如附圖所示Ａ（尚未拓寬））、同
    段577-15地號土地（重測後為同區○○段45地號）（註：較
    靠近對外聯絡道路之農路，如附圖所示Ａ（新路，新開闢，
    用以取代舊路）、Ｂ（舊路））乙情，業經本院到場履勘，
    並由地政事務所測量，製有如附圖所示之土地複丈成果圖可
    稽，並為兩造所不爭執，自堪可認為真實。查其中大坑段57
    7-53地號土地（訂約時及迄今）之所有權人並非訴外人劉阿
    泉（註：所有權人現為訴外人劉統生、劉王秋香、劉文乾共
    有），另同段577-15地號土地之所有權人現為被告庚○○（
    繼承取得），此有卷附之上開2 筆土地之土地登記簿謄本可
    憑，亦為兩造所不爭執。是本件兩造所爭執者，厥為被告有
    無提供大坑段577-53地號土地供原告拓寬？若被告等人有提
    供之義務，而不為提供者，始有違反契約義務可言。
五、按契約之解釋，首在於探求當事人共同主觀之意思，蓋約定
    之內容，具有法律規範效力之意義如何，在當事人間若無爭
　　執，無論該內容，客觀上如何被了解，亦不管客觀上是否具
    有歧義性，仍以當事人共同主觀意思為準。即使有爭執，當
    事人若能自主，或透過第三人的協助，就約定內容的規範意
    義，達成共識，亦應以此共同理解的意義為準。然契約有解
    釋之必要，而又能確認雙方主觀共同的意思，並不多見，約
    定內容所具有的法律規範意義，當事人意見不一致，勿寧占
    多數之情事。此時即須要為契約客觀之解釋，我民法雖無類
    如德國民法第157 條之規定（強調契約之解釋，應依誠信原
    則，斟酌交易習慣），然實務及學說亦依民法第98條規定（
    意思表示之解釋）（按意思表示與契約仍有不同，兩者之解
    釋當即有差別）為解釋契約內容之形式解釋規則（註：與所
    謂實質解釋規則不同）。並綜合最高法院19年上字第58號、
    19年上字第453號、39年台上字第1053號判例要旨及65 年度
    台上字第2135號判決要旨以觀可知「解釋契約，應探求當事
    人立約時之真意，而於文義及理論上詳為推求當事人之真意
    為如何？又應斟酌訂立契約當時及過去之事實，其經濟目的
    及交易上之習慣，而本於經濟法則，基於誠實信用原則而為
    判斷。」換言之，契約既為屬有相對人之意思表示之一，則
    其解釋方法，為平衡當事人的利益及合理分配危險，應以客
    觀上表示價值作為認定意思表示內容的準據（即規範的解釋
    ，闡釋性解釋）。在此種解釋，一方面要求表意人於表示其
    意思時，應顧及相對人了解可能性；他方面相對人亦須盡必
    要注意去正確了解表意人之所欲，故在解釋上應特別斟酌相
    對人明知或可得而知的事實，並就磋商過程、交易目的及利
    益狀態，依交易慣例及誠實信用原則加以判斷。惟上開契約
    解釋（包括共同主觀意思之探求及客觀解釋），主要之目的
    在確定當事人約定的內容，特別是契約書面所載條款，其所
    具有的法律規範意義。觀諸，系爭不動產買賣契約書（即原
    證一）第13條約定：「本件土地所經乙方所有私有農路，乙
    方同意無償無條件提供甲方拓寬至六米以上寬度道路通行、
    使用（如附圖示），並竹坑巷路旁乙方亦無償供停車使用（
    即路口約拾坪土地可搭建車庫）。」等語。再參以，附圖所
    示雖劃有道路路線圖，然於標示□之後，仍載明「私有農路
    ，乙方同意無償無條件提供拓寬至六米以上寬度道路。」乙
    語。足見，訴外人劉阿泉依該條約定所負之無條件無償提供
    做拓寬道路通行之用者，僅限於訴外人劉阿泉所有者已明。
    至於附圖所示雖標之農路，僅為表明位置而已，自難以據此
    即為訴外人劉阿泉所應提供者，包括系爭農地所經過之一切
    土地。另參諸，證人丙○○（註：辦理系爭土地買賣之代書
    ，系爭買賣契約（不含契約書附圖上之文字）由其所書寫，
    ）於本院審理時證稱：「不動產買賣契約書用手寫的部分都
    是我（指證人丙○○）寫的。不動產買賣契約書第十三條的
    意思係，拓寬的部分只限於乙方（註：即出賣人劉阿泉）所
    有的私有農地。」、「對於雙方有沒有針對私有農地拓寬只
    限於賣方所有的農地還是賣方需要負責就地籍謄本所示的道
    路負責拓寬，沒有印象。」、「訂立契約及一切手續辦法之
    後，原告沒有無跟我談到有關道路拓寬的問題。」、「契約
    書第十三條（如附圖示）的道路就是指後面地籍謄本所示的
    道路。」等語（見本院96年10月15日審理筆錄）。足見，系
    爭買賣契約書後附之地籍圖謄本所示之道路，僅在標明位置
    ，而非取代契約書第13條之文義，而契約書第13條之意思，
    係亦限於出賣人劉阿泉所有之土地，被告始有提供拓寬之義
    務，要堪認定。又衡以，證人乙○○（註：居間系爭土地買
    賣之人）於本院審理時亦稱：「．．．，原告認為要到土地
    有一段路比較小，我（指證人乙○○）就跟庚○○講說，希
    望他把道路拓寬為六米，庚○○跟我說，前面的路（註：即
    較靠近聯絡道路部分），如果是他們（註：指庚○○）的，
    路地由他們提供，修路的費用，由買方（註：指原告）自己
    出錢，比較靠近土地那段道路，土地是他堂兄弟的，買方如
    果要拓寬的話，他可以帶原告去找他堂兄，問可不可以拓寬
    ，後來有沒有問我就不曉得了。」等語（本院96年11月7 日
    審理筆錄）。益證，契約書第13條所指如附圖所示農路，僅
    指屬於劉阿泉所有者為限甚明。
六、綜上，系爭契約書第13條所指出賣人劉阿泉提供拓寬之農路
    土地，以屬於出賣人劉阿泉所有者為限，而此部分業已於88
    、89年間，由被告庚○○提供予原告開闢，以取代此部分舊
    路之拓寬（即如附圖屬於上開45地號土地之Ａ、Ｂ部分），
    另被告庚○○亦從未拒絕提供附圖所示之Ｃ部分土地予原告
    停車之用。是被告等人應無違反系爭契約之義務已明。故而
    ，原告主張被告等人違反系爭契約書第13條之約定，進而依
    同契約書第11條為據，為本件如聲明所示之請求，即屬無據
    ，自無理由，應予駁回，其假執行之聲請，既失所附麗，爰
    一併予以駁回。
七、至被告請求訊問劉統生（註：大坑段577-53地號土地共有人
    之1 ），既與判決之結果無涉，本院自勿庸調查，亦予敘明
    。
八、據上論結，本件原告之訴為無理由，依民事訴訟法第78條，
    判決如主文。
中　　華　　民　　國　　96　　年　　11  　月　  22  　日
                  民事第二庭    法  官  陳添喜
正本係照原本作成。
如對本判決上訴，須於判決送達後20日內向本院提出上訴狀。
中　　華　　民　　國　　96　　年　　11  　月　  22  　日
                                書記官  鄭晉發
